【裁判字號】    98,上易,188
【裁判日期】    980317
【裁判案由】    重利
【裁判全文】
臺灣高等法院臺中分院刑事判決         98年度上易字第188號
上  訴  人  臺灣臺中地方法院檢察署檢察官
被      告  甲○○
上列上訴人因重利案件，不服臺灣臺中地方法院97年度易字第33
64號中華民國97年12月12日第一審判決（起訴案號：臺灣臺中地
方法院檢察署96年度偵字第14620號），提起上訴，本院判決如
下：
    主  文
原判決撤銷。
甲○○共同乘他人急迫貸以金錢，而取得與原本顯不相當之重利
，處拘役肆拾日，如易科罰金，以新臺幣壹仟元折算壹日。
    事  實
一、甲○○與其受僱員工丁○○ (業經臺灣臺中地方法院以97年
    度簡字第1215號刑事簡易判決處拘役20日確定在案)基於乘
    他人急迫貸以金錢，而取得與原本顯不相當之重利之犯意聯
    絡，於民國96年5月2日17時30分許，在臺中縣大里市○○路
    ○段「內新黃昏市場」前，乘乙○○急需現款之急迫情形下
    ，將新臺幣（下同）1萬元貸借予乙○○，約定利息每15天
    1000元（折計月息22.2%），甲○○預扣1000元利息後，將
    9000元交付丁○○轉交予乙○○，乙○○並將身分證正本及
    簽發票號WG00000000、WG00000000、WG00000000號，票面金
    額各1萬元之本票3張交付丁○○轉交予甲○○以為擔保。嗣
    於96年5月31日，乙○○因違反毒品危害防制條例案件為警
    查獲，供述出上情，經警於當日22時許，在臺中縣大里市○○路○段「內新黃昏市場」前查獲甲○○，並自其身上扣得
    上開本票3張及乙○○之身分證正本1張。
二、案經臺中縣警察局霧峰分局報請臺灣臺中地方法院檢察署檢
    察官偵查起訴。
    理  由
一、按被告以外之人於審判中死亡者，其於檢察事務官、司法警
    察官或司法警察調查中所為之陳述，經證明具有可信之特別
    情況，且為證明犯罪事實之存否所必要者，得為證據，刑事
    訴訟法第159條之3第1款定有明文。又傳喚證人，應用傳票
    。傳票，於偵查中由檢察官簽名，審判中由審判長或受命法
    官簽名。證人應命具結。具結應於訊問前為之，但應否具結
    有疑義者，得命於訊問後為之，刑事訴訟法第175條第1項、
    第2項、第186條、第188條亦分別定有明文。是證人於檢察
    事務官、司法警察官或司法警察調查中所為之陳述，並無刑
    事訴訟法應命具結規定之適用，該等檢察事務官、司法警察
    官或司法警察調查詢問時，亦無權命陳述之人以證人身分具
    結自明。經查，證人乙○○業於97年9月21日死亡，此有死
    亡登記申請書乙份可稽。然其於警詢就伊是否向被告借款一
    萬元、利息之約定及給付方式所為之供述，核與被告於警詢
    之供述情節相符，且核無不法取供之情事，當係出於證人乙○○之真意，應認有可信之特別情況，又依其供述內容亦事
    涉被告是否成立重利罪。依首揭規定，證人乙○○之警詢陳
    述應有證據能力。
二、又按刑事訴訟法第159條之1第2項規定被告以外之人於偵查
    中向檢察官所為之陳述，除顯有不可信之情況者外，得為證
    據。本件證人丁○○於偵訊時之證述，業經其具結在案，而
    檢察官、被告就其證言均未表示異議，亦未舉證釋明該等證
    人之偵訊證述有何顯不可信之情況，故應認證人丁○○於偵
    訊之陳述，有證據能力。
三、另按刑事訴訟法第159條之5第2項所定：「當事人、代理人
    或辯護人於法院調查證據時，知有第159條第1項不得為證據
    之情形，而未於言詞辯論終結前聲明異議者，視為有前項之
    同意。」乃係基於證據資料愈豐富，愈有助於真實發現之理
    念，酌採當事人進行主義之證據處分權原則，並強化言詞辯
    論主義，透過當事人等到庭所為之法庭活動，在使訴訟程序
    順暢進行之要求下，承認傳聞證據於一定條件內，得具證據
    適格。此種「擬制同意」，因與同條第1項之明示同意有別
    ，實務上常見當事人等係以「無異議」或「沒有意見」表示
    之，斯時倘該證據資料之性質，已經辯護人閱卷而知悉，或
    自起訴書、原審判決書之記載而了解，或偵、審中經檢察官
    、審判長、受命法官、受託法官告知，或被告逕為認罪答辯
    或有類似之作為、情況，即可認該相關人員於調查證據之時
    ，知情而合於擬制同意之要件（最高法院九十六年度臺上字
    第四一七四號判決意旨參見）。經查，被害人乙○○領回身
    分證之領據雖係身為公務員之警員職務上所製作以為被害人
    領回其身分證之證明文書，然其係因本案所製作，自難認係
    該公務員例行性製作之文書，固無刑事訴訟法第159條之4之
    適用。惟被告、檢察官對於該收據明知其有159條不得為證
    據之情形，而於本院言詞辯論終結前，均未聲明異議，依上
    述說明，應視為同意該收據為證據。本院審酌該收據之作成
    ，並無不法或不當之情形，認以之作為本案之證據為適當，
    故應認有證據能力。
四、訊據被告於原審審理時及本院否認有何重利之犯行，辯稱伊
    並未借錢予乙○○，是丁○○向伊借錢，轉借予乙○○云云
    。然查：
  (一)被告於警詢已供稱：「乙○○於96年5月2日17時至18時許，
    在臺中縣大里市內新黃藉市場對面的紅茶店向我借1萬元，
    並簽立面額一萬元之本票三張及質押身分證正本給我，乙○○拿9000元，1000元算是利息，利息計算每15天為1期，每
    期利息1000元」等語 (警卷第3至4頁)，核與證人即被害人
    乙○○於警詢陳稱伊向被告借款1萬元，當場就扣利息1000
    元，實際收取金額為9000元，簽發本票交由被告保管，利息
    計算以每15天為1期，每期以新臺幣1萬元計，利息要1000元
    等情 (警卷95年5月31日警詢筆錄第2、3頁)相符，被告於96
    年6月1日偵訊亦供稱乙○○向我借一萬元，他是透過朋友介
    紹間接認識的，為了保障我的債權，所以，才要他簽本票等
    語 (96年度偵字第14620卷第6頁)，於96年6月21日又供稱：
    「 (你有借錢給乙○○?) 有，透過朋友借了一萬元給他」
    、「 (實際上給他多少錢?) 一萬元我拿給他朋友，他朋友
    實際上拿去一萬元，好像他朋友拿給他9000元」、「 (利息
    如何計算?)15 天為一期，利息1000元」等語 (同上偵查卷
    第13頁)，嗣於原審第一次審判期日庭訊亦供稱伊於96年5
    月2日借錢給乙○○ (原審卷第13頁背面)，堪認被告於警詢
    所為之自白與事實相符。此外，復有本票三紙扣案及被害人
    乙○○領回身分證之領據乙份在卷可佐，足認被告甲○○與
    同案被告丁○○共同乘被害人乙○○急迫需錢情況下，貸與
    金錢，而取得與原本顯不相當之重利。
  (二)被告於96年6月1日偵訊時雖另辯稱：「 (有無算利息?) 有
    ，我說隨意算利息，一個三、五百元」云云。然被告自承伊
    與被害人乙○○本無認識，渠等自無任何交情，則借貸金錢
    豈有隨意計算利息之理。況被告上開所述一個月三、五百元
    ，其利息之計算究係一個月三百元或五百元即欠明確，自與
    常情有違，其上開所辯自難採信。
  (三)又被告於原審第一次審判期日庭訊中辯稱：「我不認識乙○○，我在菜市場外面，把一萬元交給丁○○，當時我沒有講
    到利息要怎樣算，利息的算法是乙○○自己向警察說的，丁○○也沒有告訴我，這中間都是丁○○與乙○○在說的，我
    從頭到尾都沒有收到利息」云云。然被告既與被害人乙○○
    不認識，則其借錢予乙○○，沒有講到利息如何計算，殊違
    常情，如上所述。而被告既為金錢之貸與人，如無其授意，
    縱係由共犯丁○○與與乙○○談利息，丁○○又豈能告知乙○○利息如何計算及給付? 況被告確能陳述本案借款利息之
    計算及給付方式，其豈能謂此其間係由丁○○與乙○○談利
    息的，丁○○未告知伊? 且被告自承預扣1000元利息，實際
    交付借款人乙○○9000元，已如前述，自難認被告未收到利
    息。是被告上開所辯顯非實在，自不可採。
  (四)證人丁○○於偵訊證稱乙○○曾向伊借1萬元，是5月初的事
    ，伊因為沒有錢，所以向被告借1萬元給他，沒有收利息。
    被告拿1萬元給伊，伊拿9000元給乙○○，1000元伊扣起來
    ，因為伊身上沒有錢，所以留起來云云，嗣於原審另證稱伊
    認識被告及乙○○，有一天，乙○○跟伊說他缺錢，伊跟他
    認識不久，他問伊可不可以幫他忙，伊自己就跟被告借1萬
    元，乙○○跟伊說他會還伊錢，他為了要讓伊安心，所以他
    自己主動開本票給伊，他開完之後，把本票放在一個信封，
    他叫伊拿給被告，因為他知道伊的錢是跟被告借的。本票是
    在被告的檳榔攤內的休息室簽的，他簽的時候，被告並不在
    場。利息的算法沒人跟乙○○說，當時是他說，他跟伊借1
    萬元，1個月內他會把錢還給伊。當時沒有談到利息，伊與
    乙○○是朋友，不可能跟他收利息，伊實際上拿1萬元給他
    。伊在偵查中說伊拿9000元給乙○○，是因為乙○○之前跟
    伊借3000元，他從1萬元裡面拿出1000元還伊，他原本是說
    要還伊2000元，但是他說他有急用，先還伊1000元云云。然
    其所證述係伊向被告借取一萬元，再轉借予乙○○乙節，已
    與被告前揭供述及證人乙○○所陳均不相符，且證人丁○○
    既自承與乙○○認識不久，自無交情，豈會自己無錢情況下
    甘冒風險，先向被告借錢後，再借予乙○○，且無計收利息
    ? 再者，證人丁○○就伊實際交付乙○○之原由，亦前後供
    述不一，足認證人丁○○於偵訊及原審所為上開證言無非事
    後迴護被告，而故設違反常理之飾詞，自不可採。
  (五)綜上所述，被告否認重利犯行，要不可採。本件事證明確，
    被告確有前揭犯行，洵堪認定。
五、核被告甲○○所為，係犯刑法第344條之重利罪。被告與同
    案被告丁○○就上開罪名，有犯意聯絡及行為分擔，應論以
    共同正犯。原審未予詳查，遽認無證據足以證明被告確有上
    揭重利犯行，而諭知被告無罪之判決，自有未洽。檢察官上
    訴，指摘原判決諭知無罪為不當，為有理由，自應由本院將
    原判決撤銷改判。爰審酌被告藉貸放金錢機會，巧奪暴利，
    影響社會經濟秩序，令被害人陷於更艱難困境，足堪影響社
    會治安。惟其貸放金額不大，收取之暴利不多，造成危害尚
    輕，及其否認犯行，尚不知悛悔等一切情狀，量處如主文第
    二項所示之刑，並諭知易科罰金之折算標準。
六、據上論結，應依刑事訴訟法第369條第1項前段、第364條、
    第299條第1項前段，刑法第344條、第28條、第41條第1項前
    段，刑法施行法第1條之1第1項、第2項前段，，判決如主文。
本案經檢察官丙○○到庭執行職務。
中    華    民    國    98    年    3     月    17    日
            刑事第四庭    審判長法  官  洪  耀  宗
                                法  官  劉  登  俊
                                法  官  許  文  碩
以上正本證明與原本無異。
不得上訴。
                                書記官  郭  蕙  瑜
中    華    民    國    98    年    3     月    18    日
附錄論罪科刑法條：
中華民國刑法第344條（重利罪）
乘他人急迫、輕率或無經驗貸以金錢或其他物品，而取得與原本
顯不相當之重利者，處1年以下有期徒刑、拘役或科或併科1千元
以下罰金。


司法院資訊處製作；財團法人民間司法改革基金會備份。
